【裁判字號】    89,上,341
【裁判日期】    900119
【裁判案由】    清償債務
【裁判全文】
台灣高等法院民事判決    八十九年度上字第三四一號
      上  訴  人  甲○○
      訴訟代理人  古明律師
      被 上 訴人  丙○○      住台北縣八里鄉五洲新村十一號之三
                  己○○      .
                  戊○○      住台北市○○路○段二八一巷二二號三樓
                  庚○○      住台北市○○街十九巷十九號
                  壬○○      .
                  乙○○      .
                  丁○○      .
      兼  共  同
      訴訟代理人  辛○○      .
右當事人間，因清償債務事件，上訴人對於中華民國八十八年十月三十日臺灣臺北地
方法院八十八年度訴字第二一八○號第一審判決，提起上訴，本院判決如左：
    主      文
上訴駁回。
第二審訴訟費用由上訴人負擔。
    事      實
甲、上訴人方面：
壹、聲明：
一、原判決不利於上訴人部分廢棄。
二、被上訴人應於繼承周溫柔財產範圍內，應再連帶給付上訴人新台幣  (下同)一百
    零五萬元正及自起訴狀繕本送達翌日起至清償日止按週年百分之五計算之利息。
三、第一審及第二審訴訟費用由被上訴人連帶負擔。
四、上訴人願供擔保請准宣告假執行。
貳、陳述：
    除與原判決記載相同者，予以引用外，另行補充陳述略以：
一、本件被上訴人之父周溫柔於七十八年三月十八日起至八十二年四月二十八日止，
    先後陸續共十四次向上訴人借款，當時上訴人及前夫張文雄不熟諳法律，以為只
    要周溫柔簽下本票即可證明雙方間有借款關係存在，因此交付借款予周溫柔，並
    未要求簽立收據，然並不能因此即謂雙方間並無借款關係存在，此從原審仍認定
    原判決所示編號十一至十四之本票成立借貸關係即可證明，又證人張文雄及張瓊
    芳到場作證，證明周溫柔當時常到張文雄所開設代書事務所借款，張文雄皆有借
    款交予周溫柔，益加證明雙方間有借款存在。
二、周溫柔生前欲收購其與他人所共有之坐落台北市○○區○○段一小段八三五、八
    三五－一、八三五－二地號土地之其他共有人之應有部分，然欠缺資金及經驗，
    乃於七十七年七月二十日請張文雄仲介資金及解決土地雜項事項，嗣後再轉買予
    第三人或建設公司，此有周溫柔所立之給付承諾書可稽。依承諾書第三條約定：
    「承諾人自願以每坪新台幣壹萬元給付台端作為土地雜項事項之解決費用」，係
    指張文雄代為介紹金主及解決其他雜項事項之酬金，並未包括解決雜項事項所支
    出之費用。解決其他雜項所支出之費用，則由張文雄代為仲介貸與人，即由張文
    雄介紹，由周溫柔向第三人貸款。此由給付承諾書第二條謂「上開第一條土地承
    蒙台端洽辦仲介，由債權人余劉月釵提供資金，協助承諾人收購共有人土地－－
    －」可證。是原判決附表所示編號第一至十之本票亦為周溫柔為逐件整理土地房
    屋之糾葛、欠稅與人訴訟需要資金協助，而亦為張文雄仲介向上訴人借款所簽發
    之票據。
三、周溫柔向上訴人借款，原無利息約定，惟周溫柔為補償上訴人利息之損失，乃於
    七十六年六月十日與上訴人訂立基地租賃契約，自願將與他人共有坐落台北市○
    ○區○○段一小段八三五、八三五－一、八三五－二地號土地三筆，出租予上訴
    人，租賃期間為不定期，而其租金則以向上訴人借款所負擔之利息抵繳，有雙方
    基地租賃契約可稽。若非周溫柔已收到上訴人之借款，周溫柔豈肯承認其對上訴
    人有債務，並以利息作為抵繳上訴人應付之租金。
四、系爭本票原無到期日，雙方之所以無約定返還之日期，係以周溫柔日後處理上開
    土地時，一併返還，惟周溫柔並未能順利處理上開三筆土地，且坐落其上之房屋
    亦為其他共有人提起拆屋還地之訴，而該三筆土地亦有被拍賣之虞，因此上訴人
    乃於八十五年間請求周溫柔償還，周溫柔乃於十四張本票全部記載到期日為八十
    五年五月三十日，以示同意返還，設若周溫柔並未向上訴人借款，則見到上開本
    票必然要求返還，然其反於本票上記載到期日，此亦可證周溫柔承認雙方有借款
    關係存在。
乙、被上訴人方面：
壹、聲明：
一、上訴人之上訴駁回。
二、第二審訴訟費用由上訴人負擔。
貳、陳述：
    除與原判決記載相同者，予以引用外，另行補充陳述略以：
一、證人張文雄稱上訴人甲○○名下所有房屋  (建物)標示台北市○○區○○街十九
    巷三五號  (建號四七六四)，乃由被上訴人等先父手中購得，但此買賣上訴人甲
    ○○是否曾支付買賣價金或由債務抵償，上訴人甲○○並未交代。
二、上訴人所附之給付承諾書簽訂於七十七年七月二十日、基地租賃契約簽訂於七十
    八年六月十日，而其所附本票發票日則由七十八年三月十八日至八十二年四月二
    十八日，另依民法第四百二十一條之規定：稱租賃者，謂當事人之一方以物租與
    他方使用、收益，他方支付租金之契約。足見租賃契約以租賃物及租金為要素。
    然而本件上訴人所提之基地租賃契約上沒有說租金多少，足見上訴人所主張之租
    賃契約，不具備租賃之契約要素  (標的物及租金)，應屬無效，而且其所說之借
    款亦不明確，自亦無租賃之可言。
三、證人張文雄為上訴人甲○○之丈夫，雖已離婚，但仍住在一起，同進同出，而證
    人張瓊芳則為證人張文雄與上訴人甲○○之長女，先父雖然不是顯赫之人物，但
    也是堂堂中華民國的警官退休，被證人張瓊芳說成市井無賴，上訴人甲○○平時
    即時常代理證人張文雄之代書業務，卻被證人張瓊芳說成不識字之軟弱女子，可
    見證人張瓊芳之證言令人無法相信其真實性。
四、上訴人與被上訴人之先父周溫柔之借貸，於先父生前未曾提及，更未提及有「給
    付承諾書」、「基地租賃契約」。先父過世後，證人張文雄於八十二年度民執字
    第一七五○號分配表做好後，曾找被上訴人姊妹，告訴被上訴人等分配表中之債
    權部分為真、部分為偽，當初均由其經手，只有他才知道何者為真，何者為假，
    欲找被上訴人等與他合作，才能多分配一點錢回來。被上訴人等多次與張文雄討
    論，張文雄皆不願透露，最後才說出要被上訴人等先到律師事務所，與他簽訂契
    約合作，並簽本票給張文雄，讓張文雄據以參與分配，分配回來的錢再一半給被
    上訴人等。至此，被上訴人等才知道張文雄欲由被上訴人等先父之遺產中分一杯
    羹，並非真心要幫被上訴人等釐清債務。因此被上訴人等拒絕簽署本票，嗣張文
    雄始以其妻即上訴人之名義提起本件訴訟，從而，上訴人所提出證據令人懷疑其
    真實性。
    理      由
一、上訴人起訴主張：被上訴人等為周溫柔之子、女，而周溫柔已於八十六年一月二
    十日死亡，生前自七十八年三月十八日起至八十二年四月二十八日止，先後十四
    次向上訴人借款，並簽發原判決附表  (下稱附表)所示本票十四紙，總金額為一
    百三十八萬元，因周溫柔業已亡故，其生前積欠上訴人之債務，已無法清償，被
    上訴人等為其限定繼承人，依民法第一千一百五十三條規定，應由被上訴人等連
    帶負責清償，為此，求為命被上訴人等應於繼承周溫柔遺產之範圍內，連帶給付
    上訴人一百零五萬元本息之判決 (上開金額上訴人於上訴時仍聲明被上訴人等應
    連帶給付，嗣縮減其上訴聲明如上；至於逾越上開金額本息部分，業經原判決判
    命被上訴人等連帶給付，未據被上訴人聲明不服，不予贅述。)
二、被上訴人等則以：上訴人以被上訴人等之先父周溫柔生前向之借款，請求被上訴
    人等連帶清償，惟查金錢借貸係屬要物契約，應由貸與人舉證交付金錢之事實，
    上訴人雖提出附表所示之本票十四紙，然該等本票並非周溫柔生前所簽發，其提
    出之支票及存摺等亦無法證明曾交付周溫柔金錢之事實，上訴人既未能舉證，其
    主張消費借貸之法律關係不存在，則其請求自非有理由，至於證人張文雄、張瓊
    芳所為之證言，因與上訴人或為前夫、或為子女，關係密切，顯不可採等語，資
    為抗辯。
三、按：當事人主張有利於己之事實者，就其事實有舉證之責任。民事訴訟法第二百
    七十七條前段定有明文；又：金錢借貸屬要物契約，應由貸與人就交付金錢之事
    實負舉證之責。民事訴訟如係由原告主張權利者，應先由原告負舉證之責，若原
    告先不能舉證，以證實自已主張之事實為真實，則被告就其抗辯事實即令不能舉
    證，或其所舉證據尚有疵累，亦應駁回原告之請求。最高法院六十九年台上字第
    三五四六號、十七年度上字第九一七號分別著有判例可資參照。查上訴人主張被
    上訴人等為周溫柔之繼承人之事實為被上訴人等所不爭執，且有上訴人提出之戶
    籍謄本、繼承系統表為憑，固屬不虛；惟查上訴人主張被上訴人等之被繼承人周
    溫柔，於生前向上訴人借款一百零五萬元 (原審起訴主張一百三十八萬元，逾上
    開金額部分原審已判命被上訴人等應連帶給付，未據被上訴人聲明不服，本院不
    予論列) 之事實，無非以被上訴人等之被繼承人周溫柔簽發附表所列編號一至十
    一之本票、給付承諾書、及基地租賃契約等為其主張之論據；經查：
(一)上訴人於八十九年七月十一日向本院提出之民事辯論意旨狀，陳明「－－－又本
    件業經證人張文雄及張瓊芳到庭  (原審)作證，證明周溫柔常到張文雄所開設代
    書事務所借款，張文雄當時皆有將借款交周溫柔，益加證明雙方間有借款關係存
    在。－－－」等語  (本院卷第一一○頁)，由上開陳述，貸與人並非上訴人而係
    張文雄，上訴人無返還貸款請求權。
(二)依上訴人提出之「給付承諾書」，係約定承諾人  (指周溫柔)於完成收購其與他
    人所共有之坐落台北市○○區○○段一小段八三五、八三五－一、八三五－二地
    號土地之其他共有人之應有部分，轉售第三人、或建設公司後，除優先清償債權
    人俞劉月釵外，願同時優先以每坪一萬七千元支付張文雄解決上開土地雜項事務
    之費用，並無借款之約定，有該承諾書影本在卷，至於上訴人主張周溫柔簽發附
    表編號一至十之本票係「因此借款用途作整合土地、房屋及相關與周溫柔間債務
    、訴訟糾葛費用」，應屬包含於上開「以每坪一萬七千元支付張文雄解決上開土
    地雜項事務之費用」之內，尚難憑「給付承諾書」、附表編號一至十之本票，認
    周溫柔有向上訴人借款之事實。
(三)上訴人又提出周溫柔將所有坐落台北市○○區○○段一小段八三五、八三五－二
    、八五七地號土地出租與上訴人之「基地租賃契約」，主張依基地租約內容可證
    明周溫柔有積欠上訴人債務；惟查上開「基地租賃契約」係於民國七十八年六月
    十日簽訂，雖約定以周溫柔積欠上訴人之債務利息抵繳租金，卻未明確約定租賃
    之始期、周溫柔之債務總額，而依上訴人所提出之本票計有十四紙，其中至簽訂
    「基地租賃契約」之日止，僅有六紙 (發票日為七十八年三月十八日、四月十日
    、二十九日、五月十日、二十九日、三十一日) ，總金額僅有五十一萬元，按年
    利率百分之十計算，其年租金不過為五萬一千元，其餘發票日在「基地租賃契約
    」簽訂日後之本票債務 (至附表編號十一其中十一萬元部分為止，其餘部分非本
    院審理範圍，不予論列) 所發生之利息，是否包含在該「基地租賃契約」所約定
    之租金之內，即非無疑，上訴人以「基地租賃契約」，主張依基地租約內容可證
    明周溫柔有積欠上訴人本件之債務，即無可採。
四、綜上所述，上訴人所舉前揭事證，均未能證明其有交付金錢與周溫柔；其請求周
    溫柔之繼承人即被上訴人等於繼承周溫柔遺產範圍內，連帶給付其上訴聲明所示
    金額本息，於法即非有據，依前揭最高法院判例意旨，應為上訴人敗訴之判決，
    原法院於上開範圍內為其敗訴判決，核無違誤，上訴意旨，仍持陳詞指摘原法院
    於上開範圍內為其敗訴之判決不當，求予廢棄，非有理由，應於駁回。
五、本件事證已臻明確，兩造其他攻擊、防禦方法，及提出未援用之證據，斟酌後認
    不影響判決基礎，無逐一論述之必要，併此敘明。
據上論結，本件上訴為無理由，爰判決如主文。
中      華      民      國    九十      年      一      月     十九     日
                        民事第六庭審判長法  官  吳  欲  君
                                        法  官  藍  文  祥
                                        法  官  陳  博  享
右正本係照原本作成。
如不服本判決，應於收受送達後二十日內向本院提出上訴書狀，其未表明上訴理由者
，應於提出上訴後二十日內向本院補提理由書狀（均須按他造當事人之人數附繕本）
上訴時應提出委任律師或具有律師資格之人之委任狀；委任有律師資格者，另應附具
律師及格證書及釋明委任人與受任人有民事訴訟法第四百六十六條之一第一項但書或
第二項（詳附註）所定關係之釋明文書影本。
中      華      民      國    九十      年      一      月     二十     日
                                        書記官  鄭  靜  如
附註：
民事訴訟法第四百六十六條之一（第一項、第二項）：
對於第二審判決上訴，上訴人應委任律師為訴訟代理人。但上訴人或其法定代理人具
有律師資格者，不在此限。
上訴人之配偶、三親等內之血親、二親等內之姻親，或上訴人為法人、中央或地方機
關時，其所屬專任人員具有律師資格並經法院認為適當者，亦得為第三審訴訟代理人
。


司法院資訊處製作；財團法人民間司法改革基金會備份。
